【裁判字號】    99,台非,262
【裁判日期】    990916
【裁判案由】    違反槍砲彈藥刀械管制條例
【裁判全文】
最高法院刑事判決              九十九年度台非字第二六二號
上  訴  人  最高法院檢察署檢察總長
被      告  甲○○
上列上訴人因被告違反槍砲彈藥刀械管制條例案件，對於台灣高
等法院高雄分院中華民國九十五年五月二十九日確定判決（九十
四年度上更(一)字第二七五號，起訴案號：台灣高雄地方法院檢察
署九十三年度偵字第二八八九、三００七號），認為部分違法，
提起非常上訴，本院判決如下：
    主  文
上訴駁回。
    理  由
非常上訴理由稱：「一、按判決不適用法則或適用不當者，為違
背法令，刑事訴訟法第三百七十八條定有明文。又依本法應於審
判期日調查之證據而未予調查或判決不載理由者，其判決當然違
背法令，同法第三百七十九條第九、十二款亦定有明文。查本件
原確定判決謂被告甲○○於（民國）九十三年二月二日九時許，
在高雄市○○區○○路六十二巷『諾貝爾大樓』Ｄ棟十樓之二，
自黃騰輝處收受附表一所示之具有殺傷力之火箭筒一支，……而
扣案之附表一編號１之火箭筒一支，經送內政部警政署刑事警察
局以檢視法及Ｘ光透視法鑑定結果，檢視彈體編號為BA1119，彈
體內之底火、傳火管、噴嘴之點火藥杯、推進藥、引信及火箭彈
彈頭內之炸藥均完整，為結構完整之國造66軍用火箭彈，認屬槍
砲彈藥刀械管制條例第四條第一項所列管槍砲之肩射武器，固非
無見。惟按肩射武器依槍砲彈藥刀械管制條例第四條第一項第二
頁第一款規定，須具有殺傷力，始足當之，若未具殺傷力者，即
不屬該條例所列管之肩射武器甚明。查扣案之火箭筒，經送請內
政部警政署刑事警察局鑑驗，經該局以檢視法、Ｘ光透視法鑑驗
後，認該火箭筒之彈體內之底火、傳火管、噴嘴之點火藥杯、推
進藥、引信及火箭筒彈頭內之炸藥均完整，為結構完整之軍用66
火箭筒，屬槍砲彈藥刀械管制條例第四條第一項第一款所列管槍
砲之肩射武器，固有該局九十三年三月三日刑偵五字第09300487
52號鑑驗通知書可佐。惟前開鑑定書內並未具體敘明該火箭筒具
有殺傷力。次按『槍砲彈藥刀械管制條例所稱彈藥，依該條例第
四條第一項第二款規定，係指同條項第一款各式槍砲所使用之砲
彈、子彈及其他具有殺傷力或破壞性之各類炸彈、爆裂物而言。
故就其立法意旨言，若未具殺傷力或破壞性者，即不屬該條例所
列管之爆裂物甚明。內政部警政署刑事警察局九十三年十月二十
日之鑑驗通知書就被查獲之爆裂物鑑驗結果，僅說明經以Ｘ光透
視後復以拆解方式處理，其內部裝有十三公克之黑色煙火類火藥
（經採樣鑑識）及棉花，又自土質封口處取出長二０五公厘之發
電火具經通電測試，發火頭能正常作用產生引燃現象，認該枚爆
裂物填塞紮實，結構完整，係屬爆製物等情。對於該枚爆製物是
否具殺傷力或破壞性？未見提及，則其是否屬槍砲彈藥刀械管制
條例所列之爆裂物？亦非無礙。』此有最高法院九十五年度台上
字第四一號判決足資參照，足認最高法院之見解亦認為以Ｘ光透
視之檢測方式，並不足作為認定槍砲具有殺傷力之依據。再所謂
『殺傷力』係指在最具威力的適當距離，以槍砲彈丸可穿入人體
皮肉層之動能為基準，而認定爆裂物、子彈、槍枝等等有無殺傷
力，依據前述定義，槍砲（含槍枝）、彈藥（含爆裂物、子彈）
之殺傷力，應採『在最具威力的適當距離，以槍砲彈丸可穿入人
體皮肉層』之同一標準，本件扣案所示之火箭筒，經鑑定結果，
雖認彈體內之底火、傳火管、噴嘴之點火藥杯、推進藥、引信及
火箭彈彈頭內之炸藥均完整，如前所述，惟因槍砲彈藥刀械管制
條例所稱之殺傷力，係指其物具有爆發性、破壞力，可於瞬間將
人及物殺傷或毀損者而言，則認定是否具殺傷力雖與鑑定物之結
構有關，但最重要的是該鑑定物是否具有殺傷力及破壞性，如無
殺傷力及破壞性，縱使結構完整，亦無法認係合乎槍砲彈藥刀械
管制條例所稱之殺傷力之要件，而本件前開鑑定報告僅以結構完
整作為認定扣案火箭筒具殺傷力之標準，不無速斷之嫌，鑑定經
過亦非完整；況認定扣案火箭筒有無殺傷力，亦應參酌該火箭筒
之炸破傷害效應，該射擊後爆震、高熱及爆破碎片等，是否足以
對人體或其皮肉層造成傷害作用，扣案火箭筒有無裝填足以引爆
之火藥？其緊密性、密封性如何？能否噴射或推動爆開扣案火箭
筒？其噴射效果是否雷同子彈而具殺傷力等等，由於上開鑑定意
見均無說明，鑑定報告容有不足與瑕疵，尚難遽以該鑑定報告即
為不利於被告之認定。再者，扣案火箭筒，雖認彈體內之底火、
傳火管、噴嘴之點火藥杯、推進藥、引信及火箭彈彈頭內之炸藥
均完整，然該火箭彈係由裝甲學校繳回的彈藥廢品，且已被送入
廢彈處理中心，其是否仍為可以正常使用之彈品，自有傳訊負責
處理該軍中廢品之人陳毅中及負責銷燬本件火箭筒之少校廠長庾
國雄作證之必要。原審未予傳訊，即遽認扣案之火箭筒具有殺傷
力，亦有證據調查未盡之違誤。而上開由黃騰輝、楊智仁出借予
被告甲○○之系爭火箭筒，另經台灣高等法院高雄分院九十七年
度上重更(二)字第一０號刑事判決認定無法證明其具有殺傷力，而
認定黃騰輝、楊智仁等人並無持有、出借肩射武器之犯行確定在
案。據上，原確定判決就被告甲○○持有系爭火箭筒，認係犯槍
砲彈藥刀械管制條例第七條第四項之未經許可持有肩射武器罪，
主要係以前開刑事警察局之鑑定通知書為據，惟該鑑定書內並未
具體敘明該火箭筒具有殺傷力，尚不足認係該條例所列管之肩射
武器，原確定判決未進一步調查釐清，並具體敘明該火箭筒具有
殺傷力，即遽予認定該火箭（筒）係屬槍砲彈藥刀械管制條例第
四條第一項所列管槍砲之肩射武器，而為被告有罪判決，顯有判
決適用法則不當與依法（非常上訴書載為本法）應於審判期日調
查之證據而未予調查及判決不載理由之違背法令。二、案經判決
確定，且不利於被告，爰依刑事訴訟法第四百四十一條、第四百
四十三條提起非常上訴，以資救濟。」等語。
本院按：非常上訴，乃對於審判違背法令之確定判決所設之特別
程序；故非常上訴之提起，以判決確定後，發見該案件之審判係
違背法令者為限，徵諸刑事訴訟法第四百四十一條之規定，至為
明顯。所謂審判違背法令，係指其審判程序或其判決之援用法令
，與當時應適用之法令有所違背者而言。非常上訴審應以原確定
判決所確認之事實為基礎，以審查原確定判決有無違背法令。又
刑事訴訟法第一百六十三條規定揭櫫當事人調查證據主導權之原
則，法院於當事人主導之證據調查完畢後，認為事實未臻明瞭仍
有待釐清時，固得斟酌具體個案之情形，裁量是否補充介入調查
。但如待證事實已臻明瞭，無再調查之必要者，法院未為無益之
調查，即不能指為有應調查之證據而不予調查之違法。經查：槍
砲之鑑定，非必以試射為唯一之鑑驗方法，如依檢視法及Ｘ光透
視法實際操作送鑑槍砲之機械結構與功能，經檢測後認其結構完
整，且擊發功能良好正常，可供擊發適用之砲彈、子彈使用，而
為具殺傷力之研判，茍非其鑑定有未盡確實或欠缺完備情事，即
不得以未經實彈射擊鑑測，遽認其鑑定結果為不可採取。本件扣
案如原確定判決附表一所示之火箭筒，經送內政部警政署刑事警
察局（下稱刑事警察局）鑑定，該局採取國內外槍、彈鑑定領域
共同認可之檢視法及Ｘ光透視法（國防部中山科學研究院系統製
造中心品保組Ｘ光檢驗站協助檢驗）鑑定完畢，確認該火箭筒具
殺傷力，有刑事警察局九十三年三月三日刑偵五字第0930048752
號鑑驗通知書在卷可憑。上開鑑定報告係由負責鑑定之專業人員
，憑其智識、經驗，就火箭筒之彈體內之底火、傳火管、噴嘴之
點火藥杯、推進藥、引信及火箭筒彈頭內之炸藥鑑驗結果，認均
完整，判斷為結構完整之軍用66火箭筒，屬槍砲彈藥刀械管制條
例第四條第一項第一款所列管槍砲之肩射武器，鑑定結果並無不
盡或不實之情形。原審經證據調查結果，認定該火箭筒具有殺傷
力，既係其職權之行使，自難指為違法。況原審審判長於九十五
年五月十五日（原審審判筆錄誤載為五月十日）上午審判時，詢
以：「尚有證據請求調查？」檢察官、被告及其原審辯護人均答
稱：「無。」（見更(一)卷第二一九頁），且在原審辯論終結前，
亦未曾聲請就非常上訴意旨所指事項為調查證據之聲請，原審因
該待證事實已臻明確，未另為無益之調查，此屬法院調查證據裁
量權之適法行使，究與應於審判期日調查之證據而未予調查之違
法情形有別。上訴意旨援用並無拘束力之本院或原審法院他案判
決，任指刑事警察局以Ｘ光透視之檢測方式，並不足作為認定槍
砲具有殺傷力之依據；或指上揭火箭筒已經原審法院九十七年度
上重更(二)字第一０號另案認定並無殺傷力，原判決有適用法則不
當、理由不備及應於審判期日調查之證據而未予調查之違法云云
，並非有據。綜上所述，原確定判決認定上揭軍用火箭筒係屬槍
砲彈藥刀械管制條例第四條第一項所列管槍砲之肩射武器，被告
未經許可，持有肩射武器，應予論罪，並無非常上訴意旨所指摘
之違背法令。揆諸首揭說明，難認為有理由，應予駁回。
據上論結，應依刑事訴訟法第四百四十六條，判決如主文。
中    華    民    國  九十九  年    九    月   十六   日
                      最高法院刑事第九庭
                          審判長法官  邵  燕  玲
                                法官  李  伯  道
                                法官  孫  增  同
                                法官  施  俊  堯
                                法官  李  嘉  興
本件正本證明與原本無異
                                      書  記  官
中    華    民    國  九十九  年    九    月  二十三  日
                                                      Ｅ

司法院資訊處製作；財團法人民間司法改革基金會備份。
